【裁判字號】    98,裁,235
【裁判日期】    980205
【裁判案由】    徵收補償
【裁判全文】
最  高  行  政  法  院  裁  定
                                       98年度裁字第235號
抗  告  人  甲○
            乙○○
上列抗告人因與相對人交通部公路總局第三區養護工程處間徵收
補償事件，對於中華民國97年10月30日高雄高等行政法院97年度
訴字第571號裁定，提起抗告，本院裁定如下︰
    主  文
抗告駁回。
抗告訴訟費用由抗告人負擔。
    理  由
一、按抗告法院認抗告為不合法或無理由者，應為駁回抗告之裁
    定。
二、本件抗告人以相對人於民國97年3月17日作成之「三工用字
    第0970305855號函」在性質上為行政處分，視為爭訟之程序
    標的，向原審法院提起撤銷訴訟，而為以下之事實及法律主
    張：
  (一)抗告人被繼承人陳壬癸所有、位於高雄縣大寮鄉○○段778
    地號之土地（重測前為大寮鄉○○○段1601-2地號，下稱系
    爭土地），現為鳳林公路之一部分。而鳳林公路由相對人管
    理使用中。
  (二)抗告人認為系爭土地於70年間鳳林公路於拓寬之時點，並非
    「既成道路」，依法應予徵收。但因作業過程中被誤認為「
    自日據時代起，即供道路使用」，屬「既成道路」而遭遺漏
    ，以致系爭土地實際上供道路使用，但未辦徵收及補償，侵
    犯到抗告人之權益。
  (三)為此抗告人於97年2月2日向內政部陳情其事，請求查明是否
    有上開「徵收遺漏」之情事。內政部將其陳情轉交通部處理
    ，交通部再轉交相對人處理。
  (四)相對人受理該陳情後，作成上開程序標的之書函，對抗告人
    為以下之答覆：
    1.本案同一事實已經過數次陳情程序處理。
    2.系爭土地位於鳳林公路原12公尺寬之既成道路寬度內（並
      未遺漏）；而依行政院67年7月14日台67內字第6301號及
      69年2月23日台69內字第2072號函示，總登記為「道」地
      目之日據時期既成道路用地，因財政困難，仍依公用地役
      關係繼續使用，暫緩徵收補償。
    3.系爭本案土地在82年度以前，相對人須俟中央籌措財源編
      列專案預算後，方能逐案辦理徵收補償。
    4.由於本案陳情內容係屬於同一事由，仍依相對人96年12月
      17日三工用字第0960331120號函辦理，以後不再處理。
  (五)為此抗告人認為相對人在認定土地應否徵收時，有差別待遇
    ，違反平等原則，而提起本件行政爭訟。
三、原裁定則基於以下之理由，認定上開程序標的，論之實質非
    屬行政處分，因此抗告人提起本件撤銷之訴，其起訴不合法
    ，而裁定駁回其訴：
  (一)行政處分之定義為：「行政主體，基於職權，就具體事件，
    所為發生公法上法律效果之單方行政行為」。若只是單純之
    事實敘述（或事實通知）或理由說明，此等敘述或說明之作
    成不因此而生法律效果，即非行政處分。
  (二)本案抗告人提起行政爭訟之目標，不外是產生「系爭土地被
    國家徵收」之法律效果，但相對人並非實證法規範之徵收機
    關，亦非徵收補償機關，僅具「需用土地人」之法律地位而
    已。則其以上之答覆，僅係居於需用土地人之法律地位，針
    對抗告人之請求所為經辦事件之事實敘述或理由說明，並不
    因而發生拒絕徵收補償之法律效果，自非行政處分，抗告人
    不得對之提起行政爭訟。
四、抗告意旨則謂：
  (一)本件抗告人行政爭訟之標的僅在請求確認「是否遺漏徵收系
    爭土地」、「是否依法使用系爭土地」，並無請求補辦徵收
    之意思。又申請徵收土地清冊之認定與內政部無關，而由相
    對人依法定職權為之，而土地清冊上對系爭土地之記載才是
    抗告人所關心者，相對人方能答覆。而正是因為相對人認定
    事實有誤，才使抗告人之權益受損。
  (二)原裁定將抗告人之爭訟目標誤解為請求徵收與補償，以致認
    為上開答覆，不生（拒絕徵收補償之）法律效果，其裁定顯
    然違法。
五、本院按：
  (一)在此首應指明，現行行政訴訟法以主觀訴訟為原則。是以行
    政訴訟法制之目標原則上在保護人民之主觀公權利（為公益
    而訴訟，則屬例外），因此只要個人的權利遭受公權力之違
    法侵害，在行政訴訟上即應給予對應之救濟。至於救濟手段
    之訴訟類型為何，思考邏輯上反而是下一層次的問題。並且
    可以用法院的闡明權來補救當事人訴訟類型選定之錯誤。因
    此本案抗告人起訴是否合法，實與系爭函覆是否為行政處分
    ，並無太大之關係。事實上，「行政處分」之觀念，在我國
    現行法制基礎下，基本上只是一個「讓行政作為能受司法審
    查」的功能性、技術性概念而已，是「工具」之特質，不應
    成為阻礙人民尋求司法救濟之說理子。真正該關心的是，
    起訴者有無主觀公權利存在，以及其尋求之救濟手段是否符
    合法規範之體系規劃。
  (二)行政法院對行政訴訟有無審判權之實體判斷，其重點只在：
    「人民之公法上權利有無受到行政措施的違法侵害，以及救
    濟手段是否有效率」而已。若將以上之觀點置於本案中予以
    剖析，又可簡單分為以下三個面向來闡明：
    1.「公法上權利」概念的闡明：
      按言及「權利」者，必然是從以下二個面向來描述或詮釋
      ，一為個人所關心之「實質利害」（不限於經濟利害，也
      包括情感、宗教、社會關係等利害），另一則是「此等利
      害由法律出面保證其實現」，此即權利之法規範基礎，公
      法上權利亦應依此標準判斷。
    2.「侵犯」概念的闡明：
      任何行政措施或多或少，都會對人民的公法上權利造成影
      響，但影響程度卻有大小之分，法院必須決定何等程度之
      影響，要劃入「造成侵犯」之範圍。
    3.在救濟效率觀點下，「權利單一性」概念之闡明：
      (1)由於上開公法上權利必須有實證法上規範基礎，而實證
        法架構權利界線所使用之構成要件又可進一步剖析為數
        個「構成要件要素」，這時候從救濟效率之觀點，原則
        上不容許割裂式的救濟（除非在效率上有必要如此），
        因此當事人不能針對權利成立要件之一部（即特定構成
        要件要素）單獨提出行政爭訟，而需在權利單一性之標
        準下，就單一權利之全部提出行政爭訟。
      (2)若不採取上開標準，容許當事人就權利存在構成要件之
        一部分單獨提起行政爭訟，將無實益地提高法院處理案
        件之成本（一案被無效率地分為數案來處理），耗費有
        限之司法資源。將上開法理原則適用於本案，立即可導
        出以下之結論：「本案抗告人在原審提起之行政爭訟，
        不過是將單一之公法上權利予以割裂，抽出其中一部分
        之構成要件要素，單獨為爭訟標的」。而非以內政部為
        對象，直接請求徵收。尚非有效之權利保護途徑，欠缺
        權利保護要件。此等救濟方式，在現行法制下難謂合法
        ，則原審法院認為其在本案之情形，相對人表達之意見
        ，從權利單一性之觀點言之，不發生法律效果，沒有造
        成權利之侵害。此等認定結論，大體上反應一般社會之
        通念，亦與司法實務一貫之判準符合，應可被接受。
  (三)總結以上所述，原裁定認本件抗告人在原審之訴不合法，而
    裁定駁回其訴，結論尚無錯誤，抗告人提起本件抗告，難謂
    有據，是其本件抗告為無理由，應予駁回。
六、據上論結，本件抗告為無理由。依行政訴訟法第104條、民
    事訴訟法第95條、第78條、第85條第1項前段，裁定如主文
    。
中    華    民    國    98    年    2     月    5     日
                    最高行政法院第一庭
                        審判長法官  鄭  淑  貞
                              法官  黃  淑  玲
                              法官  劉  介  中
                              法官  帥  嘉  寶
                              法官  胡  方  新
以  上  正  本  證  明  與  原  本  無  異
中    華    民    國    98    年    2     月    9     日
                              書記官  莊  俊  亨


司法院資訊處製作；財團法人民間司法改革基金會備份。
